臺灣桃園地方法院民事判決
111年度訴字第322號
原      告  大吉勝營造有限公司

法定代理人  胡碧珍  


訴訟代理人  許永昌律師                                  被      告  武雄實業股份有限公司

法定代理人  李興和  
訴訟代理人  楊肅欣律師                      
被      告  章彪騰  
上列當事人間請求返還不當得利等事件，於民國111年8月1日言
詞辯論終結，本院判決如下：
    主      文
原告之訴及假執行之聲請均駁回。
訴訟費用由原告負擔。　　　　
    事實及理由
一、原告起訴主張：原告於民國108年7月間承攬訴外人工信工程
    股份有限公司（下稱工信公司）發包之「淡水大橋及其聯絡
    道5K+000-7K+035新建工程」（下稱系爭工程），並雇用訴
    外人黃泊瑞擔任施工人員，負責指揮預拌混凝土卡車司機將
    車停置於適切位置，進行基樁預拌混凝土澆置作業。被告章
    彪騰則受僱於被告武雄實業股份有限公司（下稱武雄公司）
    ，擔任預拌混凝土車司機負責載運卸料。被告章彪騰於108
    年10月18日18時5分許駕駛車牌號碼000-00號水泥預拌車，
    在新北市○○區○○○街00號旁工地內爬坡架倒車到指定的基樁
    位置時，本應注意應聽從站在其車後方之黃泊瑞等人員之指
    揮，並應謹慎緩慢倒車及注意其車後之狀況，竟疏未注意及
    此，突然向後倒車，導致還站在該車正後方之黃泊瑞閃避不
    及，遭被告章彪騰駕駛之上開車輛撞擊，致黃泊瑞受有腹部
    壓擠傷、脾臟撕裂傷、大腸截斷、右髂動脈破裂併後腹膜腔
    出血併發腹部腔室症候群、右下肢腔室症候群、右腳脛骨骨
    折、腹部傷口感染、泌尿道感染等傷害（下稱系爭傷害）。
    原告於事發後分別於108年10月18日、22日給付黃泊瑞慰問
    金共新臺幣（下同）8萬元，且自108年10月18日起迄至110
    年12月補償黃泊瑞醫療費用之2分之1為84萬529元，以及該
    期間薪資共計107萬674元及提撥6％勞工退休基金3萬7,973元
    ，此為被告之消極利得。爰依民法第179條或第188條第1項
    及第218條之1第1項之規定提起本件訴訟，請求擇一為原告
    有利判決等語。並聲明：㈠被告應連帶給付原告203萬1,369
    元及自起訴狀繕本送達翌日起至清償日止，按週年利率百分
    之五計算之利息。㈡願供擔保請准宣告假執行。
二、被告方面：
  ㈠被告武雄公司辯以：本件原告之請求並不符合民法第218條之
    1規定。原告給付黃泊瑞慰問金8萬元部分，為原告本於雇主
    身分，基於人情世故所為之金錢給付，該慰問金之給付並無
    法律之強制性，原告於給予後再向被告為請求，於法無據。
    關於黃泊瑞之醫療費用部分，於工信公司協調下，由兩造分
    攤，原告再請求其應負擔黃泊瑞之醫療費用，亦屬無據。就
    原告補償黃泊瑞每月薪資部分，係黃泊瑞以勞動基準法第59
    條等規定對雇主即原告請求之補償責任，與被告無涉；就提
    撥6％勞工退休金部分，係原告基於雇主身分為黃泊瑞所提撥
    ，亦與被告無涉等語。並聲明：⒈原告之訴駁回。⒉如受不利
    判決，願供擔保請准宣告免為假執行。
  ㈡被告章彪騰則以：原告並未善盡對原告安全教育之義務，且
    依協調原告應支付黃泊瑞之醫療費用2分之1，原告向被告請
    求本件之賠償並無理由等語置辯。並聲明：原告之訴駁回。
三、黃泊瑞與被告章彪騰分別受僱於原告公司及被告武雄公司，
    各從事系爭工程駕駛預拌混凝土車載運卸料與基樁開挖澆置
    之施作人員，被告章彪騰於108年10月18日駕駛水泥預拌車
    ，本應注意聽從站在其車後方之黃泊瑞之指揮，並應謹慎緩
    慢倒車及注意其車後之狀況，竟疏未注意及此，於倒車時不
    慎撞擊黃泊瑞，致黃泊瑞受有系爭傷害等情，為兩造所不爭
    執，堪信為真實。
四、原告依民法第218條之1第1項、第188條第1項，或依民法第1
    79條之規定，請求被告賠償上開其所支付黃泊瑞之慰問金、
    醫療費、薪資補償及提撥之6％勞工退休金等款項，為被告否
    認，並以前揭情詞置辯。茲分述如下：
　㈠原告依民法第218條之1第1項、第188條第1項規定請求被告賠
    償部分：
　　按關於物或權利之喪失或損害，負賠償責任之人，得向損害
    賠償請求權人，請求讓與基於其物之所有權或基於其權利對
    於第三人之請求權。民法第218條之1定有明文。次按民法第
    218條之1之適用，尚須經賠償權利人為讓與行為，始生移轉
    權利之效果，尚非法律上之當然移轉（參民法債編總論（上
    ）第451頁，97年8月修訂版）。依上開說明，縱黃泊瑞對被
    告有侵權行為損害賠償請求權，原告主張其可依民法第218
    條之1之規定取得黃泊瑞對被告之侵權行為賠償請求權，應
    以黃泊瑞已將其對被告之權利讓與予原告，始生移轉權利之
    效果，或依此規定對黃泊瑞請求讓與，惟原告至本件言詞辯
    論終結時止均未能提出黃泊瑞確實有將損害賠償請求權讓與
    予伊之證據或將黃泊瑞列為被告請求讓與，則原告依民法第
    218條之1及第188條之規定向被告請求賠償，自無理由。
　㈡關於原告依民法第179條規定，請求被告返還原應支出而免於
    支出之消極利得部分：
　⒈依民法第179條之規定，不當得利返還請求權之成立，須當事
    人間有財產之損益變動，即一方受財產之利益，致他方受財
    產上之損害，且無法律上之原因。不當得利依其類型可區分
    為「給付型之不當得利」與「非給付型不當得利」，前者係
    基於受損人有目的及有意識之給付而發生之不當得利，後者
    乃由於給付以外之行為（受損人、受益人、第三人之行為）
    或法律規定所成立之不當得利。而主張不當得利請求權存在
    之當事人，對於不當得利請求權之成立，應負舉證責任，即
    應證明他方係無法律上之原因而受利益，致其受有損害。如
    受利益人係因給付而得利時，所謂無法律上之原因，係指給
    付欠缺給付之目的。故主張該項不當得利請求權存在之當事
    人，應舉證證明該給付欠缺給付之目的。又在給付之不當得
    利，係以給付之人為債權人，受領給付之人為債務人，而由
    為給付之人向受領給付之人請求返還利益。所謂給付係指有
    意識地，基於一定目的而增加他人之財產，給付者與受領給
    付者因而構成給付行為之當事人，此目的乃針對所存在或所
    約定之法律關係而為之。因此，不當得利之債權債務關係存
    在於給付者與受領給付者間，基於債之相對性，給付者不得
    對受領給付者以外之人請求返還利益（最高法院100年度台
    上字第990號民事判決意旨）。給付不當得利之所謂給付，
    係指有意識地，並基於一定目的而增加他人財產，強調「給
    付目的指向」，以決定給付關係之當事人為何。又受益人所
    得利益，倘係經由他人之給付行為而來，則就同一受利益客
    體，不能同時因非給付方式而取得，而成立非給付型不當得
    利（最高法院104年度台上字第2137號、106年度台上字第23
    9號民事判決意旨）
　⒉經查，工信公司承攬系爭工程，原告、訴外人宜興預拌混凝
    土股份有限公司（下稱宜興公司）為工信公司之下包商，工
    信公司就本件黃泊瑞職災案所實際墊支之受傷醫藥費，約定
    由原告與宜興公司均攤，原告就其應負擔黃泊瑞之醫療費用
    部分係給付予訴外人黃基華（黃泊瑞胞弟）、工信公司，並
    給付黃泊瑞慰問金、該期間薪資共計107萬674元及提撥6％勞
    工退休基金3萬7,973元等情，有工信公司109年2月27日工信
    （109）淡江字第045號函及臺灣銀行匯款申請書暨無摺存入
    憑條、大合基礎工程機構無單據支付單、郵政跨行匯款申請
    書、郵政入戶匯款申請書等件（見本院卷第13、17至41、47
    至87頁）在卷可稽。是原告係本於與工信公司、宜興公司之
    協議，而支付黃泊瑞醫療費用之2分之1，以及本於贈與關係
    、勞動基準法及勞工退休條例之規定分別給付黃泊瑞上開慰
    問金、薪資及提撥勞工退休基金，則原告所為之給付自屬有
    意識、基於一定目的對黃基華、工信公司及黃泊瑞為給付，
    是原告均不得對受領給付者以外之被告請求返還利益，兩造
    間自無從成立不當得利之法律關係。從而，原告主張得依民
    法第179條規定，請求被告返還上開款項，均非可採。
五、綜上所述，原告依民法第179條之規定，或依民法第188條第
    1項、第218條之1第1項之規定，請求被告連帶給付203萬1,3
    69元及自起訴狀繕本送達之翌日起至清償日止，按週年利率
    5%計之利息，為無理由，應予駁回。原告之訴既經駁回，其
    假執行之聲請亦失所依附，自應併予駁回，附此敘明。
六、本件事證已臻明確，兩造其餘攻擊防禦方法及所提之證據，
    經本院審酌後，認為均與判決結果無影響，爰不一一論述，
    附此敘明。
七、訴訟費用負擔之依據：民事訴訟法第78條。
中　　華　　民　　國　　111 　年　　8 　　月　　22　　日
                  民事第二庭    法　官　李麗珍
正本係照原本作成。
如對本判決上訴，須於判決送達後二十日內向本院提出上訴狀。
如委任律師提起上訴者，應一併繳納上訴審裁判費。
中　　華　　民　　國　　111 　年　　8 　　月　　22　　日
                                書記官  謝伊婕